【裁判字號】    97,上訴,1727
【裁判日期】    970925
【裁判案由】    偽造文書
【裁判全文】
臺灣高等法院刑事判決                97年度上訴字第1727號
上  訴  人  臺灣板橋地方法院檢察署檢察官
被      告  丁○○
                    （另案於臺灣屏東監獄執行中）
上列上訴人因被告偽造文書案件，不服臺灣板橋地方法院96年度
訴字第3026號，中華民國97年2月27日第一審判決（起訴案號：
臺灣板橋地方法院檢察署96年度調偵字第112號），及移送併辦
（96年度偵續字第427號） 提起上訴，本院判決如下：
    主  文
上訴駁回。
    事  實
一、丁○○係坐落在臺北縣三峽鎮○○段小暗坑小段255地號土
    地（面積281平方公尺）之共有人，於知悉其金主己○○有
    意購買上開土地後，明知其未經其他土地共有人乙○○、丙○○、戊○○授權出售上開土地，竟基於偽造文書之犯意，
    於民國（下同）93年12月27日，在臺北縣三峽鎮某處，委由
    不知情書寫出售上開土地之「買賣契約書」之內容後，在與
    甲○○驅車同往臺北市○○區○○街之己○○住處時，於途
    中之康樂街某處，復委由路旁某不知情之刻印行，盜刻乙○○、丙○○、戊○○之印章後，又在途中之車上，未經乙○○、丙○○、戊○○之授權，擅自在買賣契約書上之賣主地
    主欄下，偽簽乙○○及丙○○之署名，並蓋用上開偽造之印
    章於其偽簽之乙○○、丙○○、戊○○等姓名下，以表乙○○、丙○○、戊○○均出售上開土地予己○○而偽造私文書
    ，嗣並在己○○住處附近，持之交予己○○而行使該等偽造
    之文書。
二、案經己○○訴經臺灣板橋地方法院檢察署檢察官偵查起訴。
    理    由
壹、證據能力之認定部分：
    按被告以外之人（包括證人、鑑定人、告訴人、被害人及共
    同被告等）於審判外之陳述雖不符刑事訴訟法第159條之1至
    之4等4條之規定，而經當事人於審判程序同意作為證據，法
    院審酌該言詞陳述或書面陳述作成時之情況，認為適當者，
    亦得為證據；當事人、代理人或辯護人於法院調查證據時，
    知有刑事訴訟法第159條第1項不得為證據之情形，而未於言
    詞辯論終結前聲明異議者，視為有前項之同意，同法第159
    條之5定有明文。立法意旨在於傳聞證據未經當事人之反對
    詰問予以核實，原則上先予排除。惟若當事人已放棄反對詰
    問權，於審判程序中表明同意該等傳聞證據可作為證據；或
    於言詞辯論終結前未聲明異議，基於尊重當事人對傳聞證據
    之處分權，及證據資料愈豐富，愈有助於真實發見之理念，
    且強化言詞辯論主義，使訴訟程序得以順暢進行，上開傳聞
    證據亦均具有證據能力。查本件下列所引用之被告以外之人
    於審判外之陳述或非供述證據，因公訴人、被告及其辯護人
    均已於本院準備程序及審理時表示無意見（見本院卷第69頁
    反面至70頁），且迄至言詞辯論終結前未再聲明異議，而本
    院審酌上開供述或非供述等證據資料製作時之情況，無不當
    取供及證明力明顯過低之瑕疵，認以之作為證據應屬適當，
    故揆諸前開規定，認前揭證據資料應有證據能力。
貳、認定被告丁○○犯罪所憑之證據及理由：
一、上開犯罪實，迭據被告丁○○於原審及本院審理時坦承不諱
    （見原審卷第63頁及本院卷第24、71頁），核與證人丙○○
    、乙○○先後於警詢時、偵查中證述、甲○○等人先後證述
    情節互核相符（見94年他字第5625號卷附94年8月17日警詢
    筆錄、95年度他字第5849號卷第13頁、95年度偵緝字第1842
    號卷第106至107頁及同卷第165至168頁），復有前開土地買
    賣契約書及臺北縣三峽鎮○○段小暗坑小段255地號土地登
    記簿謄本、臺北縣樹林地政事務所95年9月14日北縣樹他登
    字第0950012245號函各乙份在卷可資佐證（見94年度他字第
    5625號卷第58頁、95年度他字第5849號卷第9至11頁），堪
    認被告前開自白與事實相符。本件事證已經明確，被告犯行
    洵堪認定，應予依法論科。
二、法律適用之比較說明及論罪理由：被告行為後，刑法業於94
    年2月2日修正公布，於95年7月1日施行。依修正後之刑法第
    2條第1項規定「行為後法律有變更者，適用行為時之法律。
    但行為後之法律有利於行為人者，適用最有利於行為人之法
    律」。該條係規範行為後法律變更所生新舊法比較適用之準
    據法，其本身無關行為可罰性要件之變更，是於刑法修正施
    行後，應適用該條之規定，為「從舊從新」之比較。又該條
    所稱「法律有變更」，指行為時與裁判時之刑罰法律，關於
    刑罰權規範事項（特別指刑罰權形成規範、成罪規範、科刑
    規範）互有不同內容之規範而言。再於比較時應就罪刑有關
    之共犯、未遂犯、想像競合犯、牽連犯、連續犯、結合犯以
    及累犯加重、自首減輕暨其他法定加減原因（如身分加減）
    與加減比例等一切情形，本於統一性及整體性原則，綜其全
    部罪刑之結果而為比較。本件關於新舊法比較適用之說明如
    下：
  (一)修正前刑法第41條第1項前段及罰金罰鍰提高標準條例第2條
    之規定，易科罰金之折算標準，應以銀元3百元折算一日，
    經換算為新台幣後，應以新台幣9百元折算為一日，惟修正
    後刑法第41條第1項前段則規定「犯最重本刑為五年以下有
    期徒刑以下之刑之罪，而受六個月以下有期徒刑或拘役之宣
    告者，得以新台幣一千元、二千元或三千元折算一日，易科
    罰金。」是比較新舊法之結果，新法並非較有利於被告。
  (二)本件綜合上揭新舊刑法比較之結果，關於被告所犯刑法之罪
    ，新修正之刑法並未較有利於被告，爰一體適用修正前之刑
    法。
三、核被告所為，係犯刑法第216條、第210條行使偽造私文書罪
    。被告偽造「乙○○」、「丙○○」及「戊○○」印章後，
    於系爭土地買賣契約書上偽造印文及偽簽署名之行為，均係
    偽造私文書之部分行為，及被告於偽造上開土地買賣契約書
    後，持向己○○行使，其偽造私文書之低度行為為高度之行
    使行為所吸收，均不另論罪。且被告利用不知情之第三人偽
    刻「乙○○」、「丙○○」及「戊○○」等人之印章，應論
    以間接正犯。又被告行為後，中華民國96年罪犯減刑條例於
    96年7月4日公布，於同年月16日施行，被告犯行係在96年4
    月24日以前，且非中華民國96年罪犯減刑條例第3條所示不
    得減刑之罪，爰依中華民國96年罪犯減刑條例第2條第1項第
    3款之規定，減其刑期2分之1，併依修正前刑法第41條第1項
    前段及95年5月17日修正前罰金罰鍰提高標準條例第2條，諭
    知易科罰金之折算標準。
四、原審以事證明確，適用刑法第2條第1項前段、第216條、第2
    10條、修正前刑法第41條第1項前段、修正前罰金罰鍰提高
    標準條例第2條，中華民國九十六年罪犯減刑條例第2條第1
    項第3款、第7條等規定（漏引同條例第9條），並審酌被告
    犯後坦承犯行，態度良好，犯罪所生損害及其他一切情狀，
    量處有期徒刑4月，並因被告之行為在96年4月24日以前，符
    合96年罪犯減刑條例第2條第1項第3款之規定，應減其刑期2
    分之1為有期徒刑2月，並諭知易科罰金之折算標準，復說明
    如附表所示偽造之署名、印章及印文，不問屬於犯人與否，
    均依刑法第219條規定沒收之。經核認事用法尚無違誤，量
    刑亦屬妥當。
五、檢察官雖以被告復基於意圖為自己不法所有之概括犯意，明
    知其無支付能力，竟仍於93年9月5日，在臺北縣三峽鎮○○
    街104巷2之1號，向告訴人己○○誆稱，其為「三山國王廟
    」之主持，因該廟建造耗資數千萬元，又因中元普渡在即，
    手頭拮据，欲向告訴人商借10萬元，供作拜神費用，致告訴
    人陷於錯誤，交付10萬元予被告，被告則簽發同額本票供作
    擔保，惟告訴人於同年9月23日將上開本票屆期提示，不獲
    兌現，經告訴人向被告請求償還，被告竟承前概括犯意而向
    告訴人佯稱願將其所有坐落在臺北縣三峽鎮○○段小暗坑小
    段789等地號共24筆之土地出售予告訴人，上開10萬元之債
    務則供作價款之一部，並將自93年12月2日起至同年月27日
    止，分4次出售1671臺坪之土地予告訴人，並於同年12月27
    日，在告訴人位於臺北市○○區○○街住處附近，將其所偽
    造之前開土地「買賣契約書」交予告訴人，以示願意出售前
    開土地之意，致使告訴人陷於錯誤，而於93年12月間陸續支
    付564萬元之款項予被告，然被告卻遲未將上開土地辦理過
    戶，迭經告訴人催促，被告復以農用證明尚未取得，無法辦
    理過戶等理由搪塞，嗣告訴人於96年6月8日取得農用證明並
    辦理課稅申請時，始發現被告已逃逸不知去向，方知受騙。
    是被告前揭連續詐欺取財之行為，與本案被告所涉之行使偽
    造私文書之犯行間，依修正前刑法第55條後段之規定，具有
    方法結果之牽連關係，屬裁判上之一罪，依審判不可分原則
    ，應為起訴效力所及，原審未及斟酌審判，指摘原判決不當
    ，提起上訴。訊據被告丁○○固坦承經甲○○介紹向告訴人
    己○○借款10萬元，及出售前開255地號土地予己○○等事
    實不諱，惟堅決否認有詐欺之犯行，辯稱：伊原係委託甲○○辦理土地分割及向農會借款事宜，嗣經甲○○介紹向己○○借款，伊前後大約拿到1百多萬元借款，後來才把土地賣
    給己○○，但己○○稱已付伊5百多萬元土地買賣價金並不
    實在，伊未詐欺等語。經查：
  (一)告訴人己○○於93年9月5日，在臺北縣三峽鎮○○街104巷2
    之1號，經友人陳彩彬介紹認識被告後，借款予被告10萬元
    乙節，固據告訴人己○○於警詢時指訴在卷，且為被告所不
    否認，並與證人陳彩彬於警詢時供述情形互核相符（見94年
    度他字第5625號卷第頁11頁）。此外，並有被告簽立到期日
    93年9月24日之本票乙紙在卷可稽（見上開卷第56頁），自
    堪認為真實。檢察官雖以被告係基於意圖為自己不法所有之
    概括犯意，明知其無支付能力，而以誆稱為「三山國王廟」
    主持，因耗資數千萬元建造該廟，又因中元普渡在即，手頭
    拮据，欲向告訴人商借10萬元，供作拜神費用，致告訴人陷
    於錯誤而交付10萬元予被告云云。惟查該筆10萬元，告訴人
    稱係見被告是老實人始貸與乙節，已據告訴人於本院準備程
    序時陳明在卷（見本院卷第58至59頁），且告訴人於出借上
    開10萬元之前，曾偕同被告至臺北縣三峽鎮安坑里參觀「三
    山國王廟」後始交付借款予被告乙節，亦據證人陳彩彬於警
    詢時供述在卷（見上開94年度他字第5625號卷第頁11頁），
    堪認告訴人借款10萬元予被告，係經其先行前往「三山國王
    廟」查證，及認被告為可信之人，始交付借款無訛。檢察官
    認告訴人係受詐欺陷於錯誤而交付借款云云，尚嫌速斷。
  (二)又告訴人己○○固復指訴被告於前開本票不獲兌現後，自知
    理虧，再向伊陳稱願將坐落臺北縣三峽鎮○○段小暗坑小段
    256地號土地上建物即臺北縣三峽鎮安坑里建安27之3號鐵皮
    屋，以70萬元出售予告訴人，伊乃再借款70萬元予被告，並
    於93年11月15日開立切結書及到期日為93年12月20日、面額
    為70萬元之本票乙紙，詎屆期仍無法償還，經雙方協議，將
    上開建物出售予伊，並書立94年4月18日地上權買賣契約書
    為證。嗣經甲○○轉述，被告願將其所有坐落臺北縣三峽鎮
    ○○段小暗坑小段789地號等24筆土地持分出售，經伊與被
    告協議自93年12月2日起至同年月27日止，分4次售予伊1617
    台坪土地，伊已付清價金522萬元，被告並交付前開土地所
    有權狀24紙供擔保，詎被告竟以土地之農用證明尚未取得為
    由藉口搪塞，嗣並逃逸不知去向，始知受騙等情，並提出本
    票、買賣契約書、切結書、土地所有權狀、存證信函等為證
    （見上開他字卷附94年8月12日警詢筆錄、第23至50頁、第
    56 至59頁）。惟查告訴人係於93年9月5日借款予被告10萬
    元，被告屆期即同年9月24日未為清償後，復於被告提供坐
    落臺北縣三峽鎮○○段小暗坑小段256地號土地上建物即臺
    北縣三峽鎮安坑里建安27之3號鐵皮屋全部為擔保，於同年1
    1月15日借款70萬元予被告，並約定清償日為同年12月20日
    ，如屆期未還，被告願將該筆土地過戶予告訴人己○○，嗣
    被告屆期未能清償，乃與告訴人於94年4月18日簽立地上權
    買賣契約書，約定地上權人即被告同意將地上權出售予告訴
    人，告訴人同意以70萬元（即前開借款金額）承購，價金告
    訴人已於93年11月15日（即前開借貸期日）以現金1次付予
    被告；地上權（鐵皮屋）被告現與周生林簽訂租賃契約中（
    租期至95年5月30日），告訴人不得在租期間強制解約，但
    期滿後是否續約由告訴人決定之，本約簽訂成立後之租金由
    告訴人收取等節，有告訴人提出之切結書、本票及地上權買
    賣契約書各乙紙在卷可稽（見上開卷第24至25頁），可見告
    訴人於被告前次借款10萬元屆期未為清償後，願意再次借款
    70萬元予被告，係因告訴人提供坐落臺北縣三峽鎮○○段小
    暗坑小段256地號土地上建物即臺北縣三峽鎮安坑里建安27
    之3號鐵皮屋全部為擔保，告訴人認被告提供之擔保可為信
    賴，始再度借款；而被告亦依約於屆期無法清償借款時，與
    告訴人簽立前開地上權買賣契約書，以為清償。是就告訴人
    該筆70萬元借款而言，被告已以讓售前開256地號土地上建
    物之地上權為清償之方法，尚難指被告有何施用詐術詐取借
    款70萬元可言。
  (三)至被告嗣復於93年12月2日、5日、9日及27日，先後書立內
    容為：(一)「立切結書人丁○○先生將土地坐落三峽鎮○○段
    暗坑小段789、785、787、1003、798、786、791地號內賣予
    己○○先生開挖平地，實坪伍佰台坪無誤，因時間關係，先
    付清現金支票20萬元正，過戶不得拖延，證件一切，恐口無
    憑，特立此書為憑。收現金80萬元」；(二)「地主丁○○先生
    ，土地坐落臺北縣三峽鎮○○段暗坑小段1296、789、787持
    分賣予己○○先生1000台坪無誤，金額新台幣壹佰萬元正，
    日後再過戶期間，地主應備一切過戶證件，不得推延，賣主
    如將土地向金主貸款應先扣除賣予己○○之坪數，否者將請
    求加倍賠償買主，恐無憑特立此書為憑，上開款項已分次付
    清。附註：日後該地興建農舍，如須持分人證件，丁○○願
    負責提出，否者願賠償一切」；(三)「立契約書人丁○○先生
    土地坐落三峽鎮○○段暗坑小段1296等十七筆地號內賣予己○○先生五000平方公尺計算一五一二台坪。金額新台幣參
    佰萬元正，因該土地現未辦理農地農用證明等農地證明核准
    即辦理持分過戶手續，賣主丁○○先生不得拖延，過戶證件
    應即提出辦理，恐口無憑，特立此書為憑，上開款項已分次
    付清」；(四)「本人土地坐落三峽鎮○○段暗坑小段255地號
    全部賣予己○○先生新台幣12萬元正無務，恐口無憑，特立
    此書為憑」等語之切結書及買賣契約書，固據告訴人提出上
    開切結書及買賣契約書附卷為憑（見上開卷第56頁反面至58
    頁），惟依告訴人自承被告除簽立上開切結書及買賣契約書
    外，並已交付上開土地所有權狀正本為憑等語在卷，堪認被
    告確為前開土地之共有人之一，其出售前開土地所有持分予
    告訴人，尚難認係以詐術使告訴人交付價金。如被告有未依
    約履行之情形，告訴人本得本於買賣之法律關係尋求救濟，
    以維權利。
  (四)綜上所述，被告辯稱並未詐欺乙節尚堪採信。此外，復查無
    任何積極證據，足認被告確有上訴人所指之詐欺犯行。上訴
    意旨認此部份之犯行，與上開行使偽造私文書之犯行有牽連
    犯之裁判上一罪關係，惟上訴意旨所指詐欺部分既尚乏證據
    證明，且該部分亦非檢察官起訴範圍所及，即與本件無審判
    不可分之關係。是檢察官之上訴為無理由，應予駁回。
六、末查臺灣板橋地方法院檢察署移送併辦被告所涉詐欺罪嫌部
    分（96年度偵續字第427號），經核與檢察官上訴意旨所指
    被告所涉詐欺罪嫌部分相同，且經本院認尚查無積極證據足
    認被告確有上訴人所指之詐欺犯行，已如前述，自無與本件
    有牽連犯之裁判上一罪關係可言，是本院尚無從併辦，爰退
    由檢察官另行酌處，附此敘明。
據上論斷，應依刑事訴訟法第368條，判決如主文。
本案經檢察官張熙懷到庭執行職務。
中    華    民    國    97    年    9     月    25    日
                  刑事第十四庭   審判長法  官   陳志洋
                                       法  官   蔡聰明
                                       法  官   謝靜慧
以上正本證明與原本無異。
如不服本判決，應於收受送達後十日內向本院提出上訴書狀，其
未敘述上訴之理由者並得於提起上訴後十日內向本院補提理由書
（均須按他造當事人之人數附繕本）。
                                       書記官   高士童
中    華    民    國    97    年    9     月    25    日
附錄：本案論罪科刑法條全文
刑法第216條
行使第210條至第215條之文書者，依偽造、變造文書或登載不實
事項或使登載不實事項之規定處斷。
刑法第210條
偽造、變造私文書，足以生損害於公眾或他人者，處5年以下有
期徒刑。
附  表
┌──┬────────────┬───┬──────┐
│    │                        │      │            │
│編號│  應 沒 收 之 物 名 稱  │數  量│備     註   │
│    │                        │      │            │
├──┼────────────┼───┼──────┤
│    │                        │      │            │
│ 一 │偽造之乙○○、丙○○及周│各一顆│未扣案，但無│
│    │錫仁之印章              │      │證據證明已經│
│    │                        │      │沒收        │
│    │                        │      │            │
├──┼────────────┼───┼──────┤
│    │                        │      │            │
│ 二 │偽造之乙○○印文        │共一枚│見臺灣板橋地│
│    │                        │      │方法院檢察署│
│    │                        │      │九十四年度發│
│    │                        │      │查字第二０六│
│    │                        │      │八號卷      │
├──┼────────────┼───┼──────┤
│ 三 │偽造之丙○○印文        │共一枚│見臺灣板橋地│
│    │                        │      │方法院檢察署│
│    │                        │      │九十四年度發│
│    │                        │      │查字第二０六│
│    │                        │      │八號卷      │
├──┼────────────┼───┼──────┤
│ 四 │偽造之戊○○印文        │共二枚│見臺灣板橋地│
│    │                        │      │方法院檢察署│
│    │                        │      │九十四年度發│
│    │                        │      │查字第二０六│
│    │                        │      │八號卷      │
├──┼────────────┼───┼──────┤
│ 五 │偽造之乙○○署名        │共一枚│見臺灣板橋地│
│    │                        │      │方法院檢察署│
│    │                        │      │九十四年度發│
│    │                        │      │查字第二０六│
│    │                        │      │八號卷      │
├──┼────────────┼───┼──────┤
│ 六 │偽造之丙○○署名        │共一枚│見臺灣板橋地│
│    │                        │      │方法院檢察署│
│    │                        │      │九十四年度發│
│    │                        │      │查字第二０六│
│    │                        │      │八號卷      │
└──┴────────────┴───┴──────┘


司法院資訊處製作；財團法人民間司法改革基金會備份。
